最高法院刑事判決　　　　　　　　　　　　　　　九十一年度台上字第七四八八號
　　上　訴　人　甲○○○
　　　　　　　　乙 ○ ○
　　共　　　同
　　選任辯護人　時　傑
右上訴人等因違反毒品危害防制條例案件，不服台灣高等法院中華民國八十九年十月
二十四日第二審判決（八十九年度上訴字第二三三六號，起訴案號：台灣桃園地方法
院檢察署八十八年度偵字第一○○三○號），提起上訴，本院判決如左：
    主  文
原判決撤銷，發回台灣高等法院。
    理  由
本件原判決認定上訴人甲○○○明知鹽酸丁丙諾啡注射劑內所含有之丁基原啡因（B-
uprenorphine) 成分，為μ｜鴉片類受體（Ｕ｜ Opioid receptor) 之部分激動劑（
Partial Agonist)，所以同嗎啡具有止痛作用及成癮性；如單獨使用並可引起呼吸抑
制、胃腸蠕動減緩、縮瞳、嗜眠、抑制自主神經系統及產生欣快感；與激動劑（Ago-
nists ）合用可能引起拮抗作用造成戒斷症狀，但因成癮性較嗎啡為低，原屬麻醉藥
品管理條例第二條第一款所規定之鴉片類麻醉藥品，限供醫藥及科學上之需用，於民
國八十七年五月二十日毒品危害防制條例（原名稱為肅清煙毒條例）公佈施行後，亦
屬於該條例第二條第二項第三款之第三級毒品，並屬於行政院依懲治走私條例授權公
告管制物品項目及其數額甲類第四款之管制進出口物品，其於八十三年間至大陸地區
旅遊，經人介紹注射施用鹽酸丁丙諾啡注射劑後，竟基於概括之犯意，自八十三年四
月十九日起至八十八年五月十二日止，在廣州白雲機場，以每十支注射劑人民幣二百
五十元（約新台幣一千二百五十元）之代價，連續向一不詳姓名年籍約五十歲之危姓
成年男子購買如附表所示數量之鹽酸丁丙諾啡注射劑（時間、搭乘飛機地點、行為人
、數量如原判決附表所示），或攜帶或裝於香菸盒內後，再由自己或自八十三年八、
九月間知情後與其有共同概括犯意聯絡之妻子即上訴人乙○○於原判決附表所示之時
間搭機自大陸轉機香港私運回台灣，供甲○○○施用。嗣於八十八年四月九日、八十
八年五月十二日，乙○○、甲○○○又基於前揭共同之概括犯意，分別搭機至香港入
境大陸購買鹽酸丁丙諾啡注射劑一千四百十五支、五百支，並均裝於三五牌香菸盒內
，同日自香港搭乘中華航空公司ＣＩ六一二號、ＣＸ四○八號班機返回台灣，於入境
後在中正機場分別為財政部台北關稅局人員查獲，並扣得前開針劑一千九百零八支（
另七支於運輸過程中因破損而滅失）、及裝前開針劑用之香菸空盒八只等情。因而撤
銷第一審判決，改判仍論處上訴人等共同連續運輸第三級毒品各罪刑，固非無見。
惟查：（一）犯罪事實應依證據認定，有罪之判決書內並應將認定犯罪事實所憑之證
據暨理由，於理由內記載，此為刑事訴訟法第一百五十四條、第三百十條第一款所明
定。原判決就乙○○於八十四年四月二十二日、八十八年一月二十八日及四月九日由
大陸地區運輸鹽酸丁丙諾啡注射劑回台之行為認定甲○○○與乙○○間有犯意聯絡，
以及就甲○○○於八十八年五月十二日由大陸地區運輸鹽酸丁丙諾啡注射劑回台之行
為認定乙○○與甲○○○間有犯意聯絡，俱未於理由內說明其憑以認定之證據暨理由
，自有判決理由不備之違法。（二）被告之自白及不利於己之供述，固得採為認定犯
罪事實之證據，然此項自白或不利於己之供述，仍應調查其他必要之證據，以察其是
否與事實相符，茍無法證明其與事實相符，即失其證據之證明力，不得採為判斷事實
之根據。甲○○○雖坦承其於八十三年四月十九日、八十三年六月十八日、八十三年
八月三十日，自大陸地區運輸鹽酸丁丙諾啡注射劑回台，乙○○亦承認其於八十四年
四月二十二日、八十八年一月二十八日，自大陸地區運輸鹽酸丁丙諾啡注射劑回台，
然其等二人上開不利於己之陳述，究竟有何補強證據擔保其真實性，原審並未予調查
，遽採為判斷事實之基礎，亦有違採證法則。（三）大陸地區為我國固有疆域，與外
國管轄之地區原屬有別，故自大陸地區私運物品進入台灣地區，或自台灣地區私運物
品前往大陸地區者，僅能依懲治走私條例第十二條規定論以準走私罪，而不得逕依同
條例第二條規定直接論以走私罪。原判決認定上訴人等自大陸地區私運上開管制物品
進入台灣地區，如果無訛，其未適用懲治走私條例第十二條論以準走私罪，而直接適
用同條例第二條規定論以走私罪，難謂無適用法則不當之違法。（四）非法運輸麻醉
藥品者，麻醉藥品管理條例第十三條之一第二項第一款原設有處罰規定，並非不成立
犯罪，嗣該條例於八十八年六月二日修正公布，更名為管制藥品管理條例，始同時廢
止上開刑事處罰規定。原判決事實欄所認定上開犯罪事實，如果無訛，上訴人等於毒
品危害防制條例修正公布施行前之運輸鹽酸丁丙諾啡注射劑行為，應成立八十八年六
月二日修正公布前之麻醉藥品管理條例第十三條之一第二項第一款之非法運輸麻醉藥
品罪，毒品危害防制條例公布施行後所為運輸鹽酸丁丙諾啡注射劑之行為，除該當八
十七年五月二十日修正公布之毒品危害防制條例第四條第三項之運輸第三級毒品罪的
構成要件外，亦符合八十八年六月二日修正公布前之麻醉藥品管理條例第十三條之一
第二項第一款之非法運輸麻醉藥品罪的構成要件，且同為連續犯罪之一部；乃原判決
竟認上訴人等於毒品危害防制條例修正公布施行前之運輸鹽酸丁丙諾啡注射劑行為，
不成立犯罪，已有未當；又原判決認為上訴人等於毒品危害防制條例修正公布施行後
之運輸鹽酸丁丙諾啡注射劑行為，應成立該條例第四條第三項之運輸第三級毒品罪，
而不依八十八年六月二日修正公布前之麻醉藥品管理條例第十三條之一第二項第一款
論以非法運輸麻醉藥品罪，並未說明其理由，同嫌理由欠備。以上諸端，或為上訴意
旨所指摘，或為本院得依職權調查之事項，應認原判決有撤銷發回更審之原因。又原
判決不另為無罪諭知部分，檢察官起訴書既指明與前開論罪部分有裁判上一罪關係，
依審判不可分原則，應併從實體上予以審理，附予敘明。
據上論結，應依刑事訴訟法第三百九十七條、第四百零一條，判決如主文。
中      華      民      國    九十一    年     十二     月    二十六    日
                              最高法院刑事第八庭
                                  審判長法官  莊  登  照
                                        法官  洪  明  輝
                                        法官  黃  一  鑫
                                        法官  魏  新  和
                                        法官  林  秀  夫
      右正本證明與原本無異
                                              書  記  官
中      華      民      國    九十二    年      一      月      二      日
